【裁判字號】    98,重訴,213
【裁判日期】    990209
【裁判案由】    損害賠償
【裁判全文】
臺灣桃園地方法院民事判決             98年度重訴字第213號
原      告  郁勝建設開發有限公司
法定代理人  陳聰忠
訴訟代理人  鄒永禎律師
被      告  葉金輝
            葉建寅
            葉美燕
共      同
訴訟代理人  邱鎮北律師
複  代理人  莊守禮律師
上列當事人間請求損害賠償事件，本院於民國99年1 月12日言詞
辯論終結，判決如下：
    主  文
被告各應給付原告新臺幣柒拾壹萬貳仟伍佰元及各自民國九十八
年六月十八日起至清償日止，按週年利率百分之五計算之利息。
被告應連帶給付原告新臺幣柒拾壹萬貳仟伍佰元及自民國九十八
年六月十八日起至清償日止，按週年利率百分之五計算之利息。
原告其餘之訴駁回。
訴訟費用由被告共同負擔十分之三及連帶負擔十分之一，餘由原
告負擔。
本判決第一項於原告各以新臺幣貳拾肆萬元為各被告供擔保後，
各得假執行。但被告如各以新臺幣柒拾壹萬貳仟伍佰元為原告預
供擔保，各得免為假執行。
本判決第二項於原告以新臺幣貳拾肆萬元為被告供擔保後，得假
執行。但被告如以新臺幣柒拾壹萬貳仟伍佰元為原告預供擔保，
得免為假執行。
原告其餘假執行之聲請駁回。
    事  實  及  理  由
甲、原告起訴主張，被告及其被繼承人即訴外人葉詹春榮前提供
    與他人所共有，坐落桃園縣中壢市○○段中壢老小段第5 地
    號、第5 之1 地號土地（下合稱系爭土地）其中面積合計為
    166.7 平方公尺即約50.41 坪之部分予原告興建房屋，兩造
    並於民國96年2 月8 日簽立合建契約書（下稱系爭合建契約
    ）後，由原告先行支付被告及訴外人葉詹春榮保證金總計新
    臺幣（下同）285 萬元。惟因系爭土地中第5 地號土地尚有
    訴外人葉源發之應有部分1/3 ，兩造乃於系爭合建契約第14
    條第4 項約定：「為能確實有效掌握本約土地之過戶及合併
    作業進度，甲方（即被告、訴外人葉詹春榮）於簽約日起7
    日內將地號5-0 持分人葉源發（持有3 分之1 ）…之持分土
    地辦理過戶給甲方所需之文件資料準備齊全並交予乙方（即
    原告）指定之代書辦理過戶，否則依違約論。」。嗣原告於
    97年11月13日委請律師寄發（97）江字第97179 號律師函，
    請求被告及訴外人葉詹春榮應於97年11月23日前將系爭土地
    中第5 地號土地分割完成，並提出業已變更之地籍資料，然
    未獲置理。原告公司即於98年2 月20日以桃園郵局府前（21
    ）支局存證信函向被告及訴外人葉詹春榮為解除系爭合建契
    約之意思表示。嗣訴外人葉詹春榮於98年3 月8 日死亡，其
    繼承人除被告3 人外，尚有訴外人葉美珠及葉森華，該2 人
    未曾向法院聲明拋棄繼承，惟已將渠等就系爭土地之應繼分
    分別指定登記於本件被告葉金輝、葉美燕名下。被告雖於98
    年5 月15日將系爭土地中第5 地號土地辦理分割登記完成，
    由被告分別共有此第5 地號之土地，訴外人葉源發原來之應
    有部分則分割為與系爭土地同段第5 之17地號土地，惟已無
    礙於系爭合建契約已因被告違約而遭原告依法解除之事實。
    至被告所稱與訴外人葉源發換地之協議，係於系爭合建契約
    簽訂前由訴外人葉源發及其子自行提出，未曾獲得原告或被
    告之同意。此外，系爭土地之面積，依中壢平鎮都市擴大修
    訂計畫區所訂定之土地使用分區管制要點第6 章第2 節第3
    項第3 點規定之建蔽率及容積率，經原告委請建築師規劃設
    計，已足以興建兩造所約定合建之地上7 層、地下2 層混凝
    土造之住商綜合大樓。系爭合建契約既因可歸責被告及訴外
    人葉詹春榮之事由致不能履行，原告自得依系爭合建契約第
    8 條第4 項之約定，請求被告及訴外人葉詹春榮加倍返還其
    所收取之保證金共570 萬元（計算式：285 萬元×2 ＝570
    萬元），並賠償原告為履行系爭合建契約所生之損失，即仲
    介費40萬元、建築師費16萬元、土造房屋拆除及廢棄物清理
    費5 萬元、地坪灌漿費58,800元，合計668,800 元。上開應
    加倍返還之保證金及損失金額總計為6,368,800 元，被告及
    訴外人葉詹春榮各應賠償原告1,592,200 元（計算式如下：
    6,368,800 元÷4 人＝1,592,200 元）。而訴外人葉詹春榮
    於死亡後，由被告葉金輝、葉建寅、葉美燕3 人概括繼承其
    生前之權利義務，故就訴外人葉詹春榮應給付原告之金額，
    應由被告對原告負連帶給付責任，爰依法提起本件訴訟等語
    。並為訴之聲明：(1)被告各應給付原告1,592,200 元及自起
    訴狀繕本送達翌日起至清償日止，按年息5%計算之利息；(2)
    被告應連帶給付原告1,592,200 元及自起訴狀繕本送達翌日
    起至清償日止，按年息5%計算之利息；(3)原告願供擔保，請
    准宣告假執行。
乙、被告則以：系爭土地暨其相鄰之同段第5 之5 地號、第5 之
    10地號、第6 之1 地號等5 筆土地分別為被告、訴外人葉詹
    春榮一家與訴外人江榮基、江榮信、江榮美一家及李姓地主
    三方所有。原告為將上開土地合併為同一地號以興建地上7
    層、地下2 層混凝土造之住商綜合大樓房屋，而透過介紹人
    即訴外人潘君行、賴志祺向被告及訴外人葉詹春榮表達合建
    意願，兩造因此簽訂系爭合建契約。惟就系爭土地中第5 地
    號土地上原有訴外人葉源發之持分問題，業經原告法定代理
    人陳聰忠、介紹人即訴外人潘君行、訴外人葉源發之代理人
    、被告及訴外人葉詹春榮於系爭合建契約簽訂後共同出面協
    商，同意以被告葉金輝所有之其他土地與訴外人葉源發於系
    爭土地中第5 地號土地之持分交換，而無需辦理土地分割，
    否則土地面積將不符系爭合建契約之約定，被告亦依上開協
    議進行相關事宜。再系爭合建契約簽約迄今，遲未見原告就
    該合建工程進行施作，頃聞原告並未取得李姓地主合建之同
    意，嗣後前述江家亦反悔而解除與原告間之合建契約，則系
    爭土地之面積經核算建蔽率及容積率後，已不足興建系爭合
    建契約第2 條第1 項所示地上7 層、地下2 層混凝土造之住
    商綜合大樓，故被告委請律師發函催告原告應履行契約，並
    告知若原告無法履行，被告亦同意解除系爭合建契約等語，
    詎原告卻函覆以被告未履行系爭合建契約第14條之約定而違
    約。故本件合建工程無法進行乃肇因於原告無法與前述江家
    、李姓地主達成協議，與被告是否違約無涉。況系爭合建契
    約中亦未要求被告應於97年11月23日前將系爭土地中第5 地
    號土地分割完成，故本件實為原告有債務不履行之情事，被
    告應得就其所請求之損害賠償為同時履行抗辯。此外，原告
    主張其為履行系爭合建契約損失668,800 元，其中仲介費40
    萬元部分，係原告自願給付予介紹人，而非為本件合建契約
    履行之支出；建築師費、土造房屋拆除及廢棄物清理費等費
    用，則均係因原告無法合併前開三方地主之土地所生之損害
    ，應由原告自行負擔；至地坪灌漿費用，亦非屬履行系爭合
    建契約之費用或兩造約定被告應履行之義務等語，資為抗辯
    。並為答辯聲明：駁回原告之訴。
丙、得心證之理由：
一、按訴狀送達後，原告不得將原訴變更或追加他訴。但擴張或
    減縮應受判決事項之聲明者，不在此限，民事訴訟法第255
    條第1 項但書第3 款定有明文。經查，本件原告起訴時，初
    為請求為：(1)被告各應給付原告1,917,200 元及自起訴狀繕
    本送達翌日起至清償日止，按年息5%計算之利息；(2)被告應
    連帶給付原告1,917,200 元及自起訴狀繕本送達翌日起至清
    償日止，按年息5%計算之利息；(3)原告並願供擔保，請准宣
    告假執行等語；嗣於訴狀送達被告後，原告不變更其訴訟標
    的而僅減縮其聲明如上開其訴之聲明所示（見本院卷第99頁
    ）。經核原告此部分所為訴之變更，顯屬減縮應受判決事項
    之聲明，揆諸前揭法律規定，尚無不合，應予准許，此先敘
    明。
二、兩造不爭執之事項：
（一）系爭土地中第5 地號土地，原為被告、訴外人葉詹春榮、
      葉源發等人所共有；第5 之1 地號土地則原為被告、訴外
      人葉詹春榮所共有。又訴外人葉詹春榮於98年3 月8 日亡
      故後，其就上開土地所遺之應有部分，由原告3 人繼受登
      記之事實，有系爭土地98年4 月7 日列印之登記謄本影本
      2 份、被告戶籍謄本1 份、訴外人葉詹春榮繼承系統表1
      紙、戶籍登記簿謄本2 紙附卷可稽（見本院卷第22頁至第
      25頁、第51頁、第52頁、第136 頁至第138 頁）。
（二）被告、訴外人葉詹春榮前於96年2 月8 日與原告就系爭土
      地簽訂系爭合建契約，其中第1 條、第8 條第4 款及第14
      條第4 款分別約定：「甲方（即被告及訴外人葉詹春榮）
      所有坐落於桃園縣中壢市○○段中壢小段第5 號、第5 號
      之1 土地，面積合計166.67平方公尺（即50.41 坪）提供
      予乙方（即原告）開發興建房屋…」、「因可歸責於甲方
      之事由致不履行或不能履行本契約之約定時，甲方除應加
      倍返還乙方收取之保證金及已代墊總金額外，並對乙方因
      履約所生之一切損失，負責賠償…」、「為能確實有效掌
      握本約土地之過戶及合併作業進度，甲方於簽約7 日內將
      地號5 持分人葉源發（持有3 分之1 ）、葉黃刷妹（持有
      15分之1 ）、葉晃基（持有15分之1 ）、葉俊宏（持有15
      分之1 ）、葉俊傑（持有15分之1 ）、葉秀清（持有15分
      之1 ）、葉美珠（持有171 分之9 ）等7 人及地號5 之1
      持分人葉源發（持有3 分之1 ）、葉黃刷妹（持有15分之
      1 ）、葉晃基（持有15分之1 ）、葉俊宏（持有15分之1
      ）、葉俊傑（持有15分之1 ）、葉秀清（持有15分之1 ）
      、葉美珠（持有792 分之35）等7 人之持分土地辦理過戶
      給甲方所需之文件資料準備齊全並交予乙方指定之代書辦
      理過戶，否則依違約論。」等內容，而原告已依約交付被
      告及訴外人葉詹春榮保證金285 萬元等事實，並有合建契
      約書1 份、支票3 紙及簽收單2 紙在卷可按（均為影本，
      見本院卷第9 頁至第17頁、第19頁至第21頁）。
（三）原告前於98年2 月20日委請原告訴訟代理人將記載內容意
      旨略以：被告違反系爭合建契約第14條第4 款約定，未於
      97年11月23日前將系爭土地中第5 地號土地分割完成，並
      提出地政事務所核發新變更之地籍資料，原告為此解除系
      爭合建契約，被告應依系爭契約第8 條第4 款之約定給付
      原告7,764,326 元等內容之存證信函通知被告3 人，被告
      則已於同年月23日收受上開存證信函之事實，另有上開存
      證信函1 份、掛號郵件收件回執2 份、傳真查詢國內各類
      掛號郵件查單1 紙附卷足參（均為影本，見本院卷第28頁
      至第34頁）。
（四）被告前於98年3 年16日與訴外人葉源發就系爭土地中第5
      地號土地達成分割協議，並於98年5 月15日辦理共有物分
      割登記完畢，系爭土地中第5 地號土地現面積為127 平方
      公尺，第5 之1 地號土地面積則仍為40平方公尺，且均僅
      為被告3 人所共有之事實，有系爭土地98年5 月20日網路
      申領列印之謄本2 紙、土地所有權狀6 紙在卷可參（均為
      影本，見本院卷第70頁、第71頁、第76頁至第81頁）。
三、兩造於98年8 月25日本院言詞辯論時（見本院卷第97頁），
    協議簡化爭點為：(1)系爭契約第14條第4 款之真意為何？被
    告是否違反上開約定？(2)原告關於仲介費及地坪灌漿費之支
    出是否必要？其必要之數額？
四、本院之判斷：
（一）按「為能確實有效掌握本約土地之過戶及合併作業進度，
      甲方（即被告與訴外人葉詹春榮）於簽約7 日內將地號5
      持分人葉源發（持有3 分之1 ）…之持分土地辦理過戶給
      甲方所需之文件資料準備齊全並交予乙方（即原告）指定
      之代書辦理過戶，否則依違約論。」原告與被告及訴外人
      葉詹春榮所簽訂之系爭合建契約第14條第4 項有明文約定
      。是依此約定之字面上意義觀之，被告與訴外人葉詹春榮
      確負有將系爭土地中訴外人葉源發之所有權應有部分「辦
      理過戶給被告」所需之文件資料準備齊全交予原告指定之
      代書辦理所有權移轉登記予被告之義務，已甚明確。
（二）經查，系爭土地中第5 地號土地訴外人葉源發就其原來之
      所有權應有部分，係遲至98年3 月16日始與被告訂立分割
      協議書，約定此土地分割後，由訴外人葉源發取得面積63
      平方公尺之部分，其餘面積127 平方公尺之部分則由被告
      葉金輝登記取得所有權應有部分448/570 、被告葉建寅登
      記取得所有權應有部分59/570、被告葉美燕則登記取得所
      有權應有部分63/570，並於98年5 月15日始登記完成之事
      實，有分割協議書、系爭土地中第5 地號土地之謄本附卷
      可稽（均為影本，見本院卷第69頁至第71頁），堪足認定
      。而系爭合建契約既係於96年2 月8 日即行簽訂，則被告
      遲至上開時日始將系爭土地中第5 地號土地分別為分割協
      議及登記完成，自屬已違反前揭系爭合建契約第14條第4
      項之約定義務，尚無疑義。
（三）再按「因可歸責甲方之事由致不履行或不能履行本契約之
      約定時，甲方除加倍返還從乙方所收取之保證金及已代墊
      總金額外，並對乙方因履約所生之一切損失，負責賠償。
      」系爭合建契約第8 條第4 項亦有明文約定。本件被告既
      已違反前述系爭合建契約第14條第4 項關於交付就系爭土
      地第5 地號土地訴外人葉源發所有權應有部分移轉登記予
      被告所需資料之義務，則原告進而依上開約定，請求被告
      加倍返還保證金及代墊金額、損害賠償，固屬有據。然查
      ，與系爭土地同段第5 之5 地號、第5 之10地號土地所有
      權人即訴外人江榮基、江榮信、江榮美3 人亦曾於96年5
      月6 日與原告簽訂合建契約書，約定提供上開土地予原告
      興建地上7 層、地下2 層鋼筋混凝土造之住商綜合大樓，
      有其等與原告簽訂之合建契約書影本附卷可稽（見本院卷
      第149 頁至第153 頁），而此合建契約書上第7 條第3 項
      約定：「為便利雙方契約之履行，如有其他地主不能履行
      各項條款時，致有影響乙方領照、施工及產權移轉時，該
      違約地主應負違約之全責。」、第8 條第5 項則約定：「
      因可歸責乙方之事由致不履行或不能履行本契約之契定時
      ，乙方願將已付甲方之保證金，由甲方沒收，唯其原因係
      由本件合建基地其他地主造成者，則不在此限。」，經核
      系爭合建契約之同條項中亦均有內容完全相同之約定，且
      系爭合建契約亦係約定由原告興建地上7 層、地下2 層鋼
      筋混凝土造之住商綜合大樓，加以系爭土地及與系爭土地
      同段第5 之5 地號、第5 之10地號土地又為相鄰之土地，
      則依上開情狀綜合觀之，原告與訴外人江榮基、江榮信、
      江榮美及與被告間所訂立之合建契約，所欲興建之建物，
      其基地顯係將全部土地合併而來；非係在各別土地上各自
      興建上述之建物甚明，否則應不致有上開關於「其他地主
      」之約定內容。此外，證人即訴外人江榮基、江榮信、江
      榮美之姑姑江綢妹亦於本院98年12月7 日言詞辯論時到庭
      證稱略以：簽約時伊簽名作見證，有3 戶人家的土地要合
      蓋，一戶姓李，一戶姓葉。後來李姓地主不要蓋了，李姓
      地主的土地170 幾坪不蓋了，伊們跟被告的土地就只剩下
      100 餘坪，怎麼蓋大樓。伊年紀大了急著想要蓋樓給小孩
      ，有準備要賠錢給建設公司（即原告），建設公司都不肯
      ，伊想100 餘坪沒有辦法蓋大樓，就自己開始蓋了。當時
      建設公司有告訴伊說要3 戶土地一起蓋，3 戶還曾一起跟
      建設公司談過。3 戶是指與葉家、李家等語在卷可參（見
      本院卷第162 背面、第163 頁），亦足推知當初原告原係
      欲將系爭土地及與系爭土地相鄰同段第5 之5 地號、第5
      之10地號土地、李姓地主所有之相鄰土地合併興建地上7
      層、地下2 層鋼筋混凝土造之住商綜合大樓。此再觀系爭
      土地為166.7 平方公尺，同段第5 之5 地號、第5 之10地
      號土地面積合計則為228 平方公尺，是折算之下，各僅約
      為50.4坪、68.97 坪，依現今社會建築住宅及商業混合大
      樓建築之常態，上開各土地之面積，單獨坪數均顯有不足
      等情益明。是本件原告自始確有將上開土地併同李姓地主
      之土地合併建築，且係以此真意與3 戶地主商談，僅各別
      簽訂契約之事實，已堪認定無誤。
（四）次查，被告前係先於97年9 月22日委託京華法律事務所寄
      發內容略以：系爭合建契約簽訂後，未見原告開始進行開
      工及施作，原告係就被告所有土地與鄰地一併合建，惟原
      告遲遲未能與李先生談成，且江女士已不想合建而欲退還
      已收受之保證金，故系爭合建契約之履行實屬遙遙無期，
      特發函通知原告於函至1 個月內履行系爭合建契約提出建
      築執照進場開工，若無法履行，被告亦同意解除系爭合建
      契約等語之信函予原告後；原告始於97年10月22日寄發內
      容略以：3 家之地主透過仲介與原告見面開會，於協商階
      段，原告即提出地主間先協調3 家之土地合併成1 個地號
      ，交給原告作為合建基地，原告透過仲介約李姓地主談簽
      約事宜，李姓地主要求建商分配比例提高甚多，違背會議
      結論，經過多次協商未果，李姓地主決定不合建。被告提
      供之合建土地據建築師調查第5 地號仍有其他地主持分，
      請被告於文到1 個月內分割完成並提出地政事務所核發新
      變更之地籍資料等語之信函回覆被告，此有上開兩造往來
      之信函、掛號郵件收件回執各1 份之影本在卷可憑（見本
      院卷第60頁至第64頁）。可知原告原意確係欲與前述含被
      告在內之3 家地主之土地合併建築大樓，且確係因為原告
      不能與其中李姓地主簽約而致合建案延宕迄今。此外，證
      人即訴外人葉源發之子葉豐隆亦於本院98年10月5 日言詞
      辯論期日時到庭證述略以：訴外人葉源發將系爭土地中第
      5 之1 地號土地持分1/3 過戶予被告葉金輝所須之文件資
      料係交予原告之代書辦理等語（見本院卷第113 頁），則
      若原告確因系爭土地第5 地號土地無法辦理分割或移轉登
      記而足致契約履行受有損害或甚至無法履行，原告自應於
      當時即拒絕辦理訴外人葉源發上述第5 之1 地號土地所有
      權移轉登記之事項，而立時向被告主張契約上之權利，無
      仍囑代書繼續辦理此部分登記之理。亦即原告即使未能興
      建計畫中之大樓而受有損害，其實際原因係原告未能與預
      定基地提供人之一之李姓地主簽訂合建契約，尚難認為可
      歸咎於被告甚明。
（五）況就原告所主張之損害而言，其中仲介費40萬元之部分，
      固據證人即仲介人賴志騏於本院98年10月5 日言詞辯論時
      到庭證述無誤，並有原告支付仲介費所用之支票及仲介人
      簽收紀錄在卷可憑（均為影本，見本院卷第39頁），然系
      爭合建契約既已成立，則在原告依約給付仲介費用予仲介
      人後，即已達成此仲介約定之目的，縱嗣後訂立之契約因
      他故無法履行而解除，亦難以此仲介費用之支出認為屬原
      告於本約中之損失。另就建築師費、土造房屋拆除及廢棄
      物清理費、地坪灌漿費用等，雖有建築師收據、匯款申請
      書、付款申請單、付款明細單、支票、統一發票各1 份附
      卷可參（均為影本，見本院卷第40頁至第43頁），復經證
      人彭成銀於本院98年10月5 日言詞辯論時到庭證述其確有
      施作原告所指之灌漿工程，費用5 萬多元無訛（見本院卷
      第115 頁）。然經核原告既原本欲以上開3 家之土地合併
      為合建之基地，則因李姓地主不願訂約而致此合建無法達
      成，肇因實係原告無法與訴外人李姓地主簽約之故，且系
      爭合建契約復未約定原告何時動工、何時完工，則原告於
      確知合建目的是否可能達成前，並無先行動工之必要，乃
      原告仍率爾動工，是即使嗣後因故解除與被告間之系爭合
      建契約，亦不能以原告本可無庸支出而支出之建築師費、
      土造房屋拆除及廢棄物清理費、地坪灌漿費用為其履約之
      損失，故原告所主張上開損失部分，難認符合系爭合建契
      約第8 條第4 項約定「因履約而生之一切損失」之要件，
      自難據此命被告負其責任。
（六）即使原告所主張之損害係可歸責於被告，然系爭合建契約
      第14條第4 項係約定被告應於簽約7 日內將系爭土地其餘
      共有人所有權應有部分辦理過戶予被告所需之文件資料交
      予原告指定之代書辦理移轉登記，前已述及；且系爭合建
      契約係於96年2 月8 日即已簽訂完成，故原告早於96年2
      月15日之後即可向被告主張被告未履行上開義務而應負賠
      償之責。乃原告因遲遲未能與李姓地主談妥並議定彼此間
      之合建契約，致合建案未能開始興建，乃久未向被告主張
      權利，實足令知情之被告產生原告須待相鄰土地可以合併
      興建後再行動工，故原告並不致急於命被告為分割土地行
      為之正當誤認；且原告迨至被告於簽約後逾1 年半之期間
      發出前開催告動工之信函後，始覆函要求被告應速予分割
      土地，足認原告係欲將自己無法與李姓地主訂約之不利後
      果，轉而請求被告負擔，堪見原告行使此部分之違約金請
      求權與損害賠償請求權，違反誠實信用之原則。
（七）按契約當事人之一方遲延給付者，他方當事人得定相當期
      限催告其履行，如於期限內不履行時，得解除其契約，民
      法第254 條定有明文。本件被告有未按時履行系爭合建契
      約第14條第4 項約定之義務，已如前述，而原告已於97年
      10月22日函知被告應於1 個月內將系爭土地中第5 地號土
      地辦理分割完成（即與訴外人葉源治之所有權應有部分加
      以分割），嗣被告未於期限內完成，故原告復於98年2 月
      20日以第215 號存證信函通知被告解除契約之事實，既均
      已認定如前，則依上開法律規定，原告據以解除系爭合建
      契約，即屬有理。
（八）再按「因可歸責甲方之事由致不履行或不能履行本契約之
      約定時，甲方除加倍返還從乙方所收取之保證金及已代墊
      總金額外，並對乙方因履約所生之一切損失，負責賠償。
      」系爭合建契約第8 條第4 項亦有明文約定。本件被告既
      有上開違約事由，則原告依此約定請求被告加倍返還保證
      金及損害賠償，固屬有據。然原告所主張其支出之仲介費
      用、建築師費、土造房屋拆除及廢棄物清理費、地坪灌漿
      費用均難認為屬其履約之損失，前亦述及，則原告所為此
      部分之請求，要難認為符合上開約定之要件。況原告行使
      系爭合建契約第8 條第4 項之權利有違誠實信用原則，亦
      經認定如前，故即使原告有所損失，亦不能請求被告賠償
      。惟原告行使權利固有違誠實信用原則，然若認為原告於
      解除契約後，完全不能行使系爭合建契約第8 條第4 項約
      定之權利，導致因此連已給付之保證金亦不能請求被告返
      還，尚嫌過苛，本院參酌民法第259 條契約解除後回復原
      狀之規定內容，認為原告依系爭合建契約第8 條第4 項之
      約定請求被告返還原有保證金之部分，並不違反誠實信用
      原則而為可採。亦即本件原告僅得依系爭合建契約第8 條
      第4 項之約定，請求被告與訴外人葉詹春榮共同返還原告
      保證金285 萬元，則原告據此分別請求被告與訴外人葉詹
      春榮每人應各給付原告712,500 元（計算式：285 萬元÷
      4 人＝712,500 元）之部分，即屬有據。至原告逾此部分
      金額之請求，則無足採，不應准許。被告雖主張同時履行
      抗辯，然本件係原告解除契約後依約定請求返還保證金，
      尚難認為被告有何對待給付請求權可得行使，則被告所為
      上開抗辯，委無足採。
（九）又按繼承人自繼承開始時，除本法另有規定外，承受被繼
      承人財產上之一切權利、義務。但權利、義務專屬於被繼
      承人本身者，不在此限，民法第1148條定有明文。而查，
      本件訴外人葉詹春榮已於98年3 月8 日死亡，被告均為其
      繼承人，前亦已認定無誤。則依上開法律規定，原告就原
      屬對於訴外人葉詹春榮之712,500 元債權部分，請求被告
      應負連帶給付責任，於法亦屬有據。原告此部分逾上開金
      額之請求，則尚無足採。
（十）末按給付無確定期限者，債務人於債權人得請求給付時，
      經其催告而未為給付，自受催告時起，負遲延責任。其經
      債權人起訴而送達訴狀，或依督促程序送達支付命令，或
      為其他相類之行為者，與催告有同一之效力；遲延之債務
      ，以支付金錢為標的者，債權人得請求依法定利率計算之
      遲延利息；應付利息之債務，其利率未經約定，亦無法律
      可據者，週年利率為5%，民法第229 條第2 項、第233 條
      第1 項前段、第203 條分別定有明文。原告本件請求係屬
      無確定期限者；又係以支付金錢為標的，則依上揭法律規
      定，原告就被告應給付或連帶給付之金額部分，一併請求
      自起訴狀繕本送達翌日即98年6 月18日（見本院卷第46頁
      至第48頁送達證書所載）起至清償日止，按法定利率即年
      息5%計算之利息，於法洵無不合。
五、從而，原告依系爭合建契約第8 條第4 項約定之法律關係，
    請求被告各應給付原告712,500 元及均自98年6 月18日起至
    清償日止，按年息5%計算之利息；又兼據民法繼承規定之法
    律關係請求被告應連帶給付原告712,500 元及自98年6 月18
    日起至清償日止，按年息5%計算之利息，俱為有理由，應予
    准許。至原告各逾上開範圍之請求，則均為無理由，應予駁
    回。
六、本件事證已臻明確，兩造其餘攻擊或防禦方法及未經援用之
    證據，經本院斟酌後，認為均不足以影響本判決之結果，自
    無再逐一詳予論駁之必要，併此敘明。
七、本件原告陳明願供擔保以代釋明，聲請宣告假執行，就其勝
    訴部分，經核無不合，爰酌定相當擔保金額准許之；另本院
    併依職權酌定相當擔保金額，宣告被告供擔保後，得免為假
    執行。至原告敗訴部分，其假執行之聲請，已失所附麗，應
    予駁回。
據上論結，本件原告之訴為一部有理由，一部無理由，依民事訴
訟法第79條、第85條第2 項、第390 條第2 項、第392 條第2項
，判決如主文。
中    華    民    國    99    年    2     月    9     日
              民事第二庭    法  官  張震武
以上正本係照原本作成
如對本判決上訴，須於判決送達後20日內向本院提出上訴狀
中    華    民    國    99    年    2     月    9     日
                            書記官  顏伯儒

司法院資訊處製作；財團法人民間司法改革基金會備份。
